【裁判字號】    93,聲判,5
【裁判日期】    951031
【裁判案由】    聲請交付審判
【裁判全文】
臺灣新竹地方法院刑事裁定               93年度聲判字第5號
聲  請  人
即  告訴人  己○○
            辛○○
            庚○○
共      同
法定代理人  戊○○
代  理  人  乙○○律師
被      告  甲○○  39歲民.
            丙○○  36歲民.
            丁○○  36歲民.
上列聲請人等因被告等過失致死案件，不服臺灣高等法院檢察署
檢察長中華民國93年2 月5 日駁回再議之處分（93年度上聲議字
第420 號），聲請交付審判，本院裁定如下：
    主  文
聲請駁回。
    理  由
一、按告訴人不服上級法院檢察署檢察長或檢察總長認再議為無
    理由而駁回之處分者，得於接受處分書後10日內委任律師提
    出理由狀，向該管第一審法院聲請交付審判，法院認為交付
    審判之聲請不合法或無理由者，應駁回之，此為刑事訴訟法
    第258 條之1 、第258 條之3 第2 項前段分別定有明文。又
    向法院聲請交付審判，係新增對於「檢察官不起訴或緩起訴
    裁量權」制衡之一種外部監督機制，法院僅就檢察官所為不
    起訴或緩起訴之處分是否正確加以審查，以防止檢察機關濫
    權，法院並非檢察官之延伸，法院亦不負擔偵查之作為。依
    此立法精神，同法第258 條之3 第3 項規定法院審查聲請交
    付審判案件時「得為必要之調查」，其調查證據之範圍，自
    應以偵查中曾顯現之證據為限；而同法第260 條對於不起訴
    處分已確定或緩起訴處分期滿未經撤銷因發現新事實新證據
    者得再行起訴之規定，其立法理由說明該條所謂不起訴處分
    已確定者，包括「聲請法院交付審判復經駁回者」之情形在
    內，是前述「得為必要之調查」，其調查證據範圍，更應以
    偵查中曾顯現之證據為限，不得就告訴人新提出之證據再為
    調查，亦不得蒐集偵查卷以外之證據，否則，將與刑事訴訟
    法第260 條之再行起訴規定，混淆不清，亦將使法院兼任檢
    察官而有回復「糾問制度」之虞；且法院裁定交付審判，即
    如同檢察官提起公訴使案件進入審判程序，是法院裁定交付
    審判之前提，必須偵查卷內所存證據已符合刑事訴訟法第251
    條第1 項規定「足認被告有犯罪嫌疑」檢察官應提起公訴之
    情形，亦即該案件已經跨越起訴門檻，否則，縱或法院對於
    檢察官所認定之基礎事實有不同判斷，但如該案件仍須另行
    蒐證偵查始能判斷應否交付審判者，因交付審判審查制度並
    無如同再議救濟制度得為發回原檢察官續行偵查之設計，法
    院仍應依同法第258 條之3 第2 項前段規定，以聲請無理由
    裁定駁回。
二、本件聲請人己○○、辛○○及庚○○等人以被告甲○○、丙○○及丁○○等人涉犯刑法過失致死罪嫌，向臺灣新竹地方
    法院檢察署檢察官提出告訴，經該署檢察官於民國92年12月
    18日以91年度偵字第5915號為不起訴處分後，聲請人等不服
    ，聲請再議，亦經臺灣高等法院檢察署檢察長於93年2月5日
    以93年度上聲議字第420 號處分書認聲請再議為無理由而駁
    回，上揭處分書原本於93年3月8日送達予聲請人等之共同法
    定代理人戊○○收受，聲請人等於93年3 月16日向本院聲請
    交付審判，未逾法定期間，業經本院調閱前開卷宗核閱無訛
    ，先予敘明。
三、聲請交付審判意旨略以：
（一）血栓溶解劑（r—TPA）點滴輸注之執行過程有疏失：
   1、聲請人等之父親即被害人賴清宏係於91年9 月28日7 時許
      因胸部疼痛而前往新竹縣竹東醫院就診，經急診醫師建議
      而轉診至行政院衛生署新竹醫院急診室，由被告丙○○看
      診，經診斷被害人患有急性心肌梗塞，開立以血栓溶解劑
      治療之處方。雖依被告丙○○所開立之醫囑單上所載血栓
      溶解劑第一、二、三劑之輸注時間並無問題，然依據病歷
      資料記載，實令人懷疑是否因第二劑r—TPA之輸注時間過
      短，導致於過短時間內在被害人體內輸入過量之r—TPA，
      終致引發被害人顱內出血而發生死亡之結果。蓋病歷中之
      心電圖報告單時間分別為11點51分44秒及11點57分50秒（
      見91年度偵字第5915號卷第48頁），可知該段時間被害人
      正接受心電圖檢查，被告丙○○又係依心電圖、抽血檢查
      及病史等，進而診斷被害人罹患急性心肌梗塞，從而應可
      認被告丙○○係於11點58分以後方開具r—TPA處方（亦即
      1、r—TPA 15mg靜脈注射、r—TPA50mg點滴注射、r—TPA
      35mg點滴注射1 個小時，2、 送至加護病房觀察），是以
      證人即急診室護士潘恒美執行上開醫師處方箋之最快時間
      也是中午12時以後，並無可能如證人潘桓美於偵訊時所證
      述係在約11時40分時即開始施打第二劑r—TPA，此亦可從
      證人潘恒美在醫囑單上簽署「at 12N」等字，表示證人潘
      恒美於中午12點知悉並執行，而可證明，從而證人潘恒美
      應係在中午12點以後根據處方箋至藥局拿血栓溶解劑，12
      點以後方為被害人輸注血栓溶解劑。再被告丙○○所開立
      之前揭醫囑單已記載於施打第二劑r—TPA時應將被害人送
      至加護病房觀察等語，從而病歷最後一行所載：「Snt（
      應為Sent之誤）to ICU at12:10 N潘桓美」，可知證人潘
      桓美應係於12點10分開始送被害人前往加護病房，因此可
      證12點10分第二劑r—TPA應該剛開始輸注，故於斯時送被
      害人前往加護病房，是以病歷中上護理紀錄欄12N 之時間
      點即為各該事項進行之時間點，而證人潘桓美所證述：12
      N 是表示12點正，是書寫的時間，我們先忙了一陣子之後
      才補寫，50毫克r—TPA是點滴注射，而且是由機器去計算
      它的時間及劑量，我打第一管的時候是在11點半到11點40
      分之間，第二劑施打的時間大約是11點40分，第三劑是加
      護病房的護士打的等語，顯與事實不符而無足採信。
   2、又如證人潘桓美所證述：我是在11點40分施打第二劑r—
      TPA ，且劑量及時間均由機器控制等語為真，則第二劑r
      —TPA 應在12點10分輸注完畢，惟證人即加護病房護士蔡
      燕青已證述：他（指被害人）是打著r—TPA上來的，到加
      護病房的時候他是打著第二劑，當時結餘不多，我大約是
      12點15分左右接到他等語，足見第二劑r—TPA至12點15分
      時尚未輸注完畢，則證人潘桓美及蔡燕青二人所言顯然互
      相矛盾，檢察官竟無視於此，輕易採信證人等互相矛盾之
      證詞，即推翻當時病歷之記載，認為聲請人等所推論被害
      人被輸注第二、三劑r—TPA之時間不當殊非可採，如此採
      證，豈符證據法則？
   3、依加護病房護理紀錄係記載：「12:20pm0:由ER Nurse 推
      床入ccu-7‧‧‧TPA35mg continue use （中午12點20分
      病患由急診室護士推床進入心臟科加護病房第七床，‧‧
      ‧第三劑r—TPA繼續使用）」，與證人蔡燕青所證述內容
      並不相符；再者，依護理紀錄所載第三劑r—TPA係在下午
      1 點35分輸注完畢，則往前回溯1 個小時即12點35分許似
      乎才是第三劑r—TPA開始施打之時間，但證人蔡燕青卻又
      表示第二劑r—TPA於12點15分時已快輸注完畢，則為何第
      二劑輸注完畢後間隔將近20分鐘才開始輸注第三劑？而且
      為何護理紀錄卻又記載12點10分時第三劑繼續使用？從而
      第二劑及第三劑r—TPA開始施打時間確有諸多疑問。
   4、根據證人潘桓美所記載之護理紀錄：12N入ICU TPA15毫克
      ，50mgTPA driy 50mg leep 30 分，帶TPA35mg入ICU」等
      語，顯示在中午12點後注射第二劑r—TPA，然而如前述之
      加護病房護理紀錄所載，r—TPA最後一次劑量35毫克已在
      中午12點20分輸注中，從而r—TPA一、二、三劑是否在短
      時間內即12點至12點20分已先後完成15毫克靜脈注射、50
      毫克輸注及35毫克輸注？而依據藥品說明書可知，血栓溶
      解劑最大劑量為100 公絲，三劑分三次使用，輸注時間應
      在90分鐘，如時間縮短將會造成危險，尤其使用血栓溶解
      劑之副作用就是內出血，從而被害人暴斃之原因就在於輸
      注時間間隔不當所致。
   5、綜觀急診病歷、加護病房護理紀錄及心電圖之時間，可知
      中午12點被害人簽署「血栓溶解劑治療同意書」後，即由
      護士靜脈注射15mgr—TPA，從中午12點至12點20分之間短
      短20分鐘，r—TPA已進行至第三劑（35mg）之輸注，護理
      人員顯然未依被告丙○○之處方（第二劑r—TPA輸注30分
      鐘）正確執行投藥。而被告三人對於該二護理人員於短短
      20分鐘內（中午12點至12點20分）已進行至第三劑r—TPA
      之輸注乙事，竟全然未察覺或作任何處置，顯然疏於對被
      害人之用藥過程加以監控，顯有過失至明。
（二）次查，依據護理紀錄可知被害人於12時20分之血壓異常上
      升至160／80 毫米汞柱，然遲至下午1 時20分才再次為被
      害人測量血壓，足見被告等人根本不注意被害人之血壓變
      化，而所謂用藥監控，竟僅是將被害人送進加護病房了事
      ，則謂被告等人並無疏失，孰能置信？而根據加護病房護
      理紀錄記載，下午1 時40分被害人訴說上肢疼痛，頭痛不
      舒服，高血壓達200 ，低血壓達120 ，脈搏達100 ，呼吸
      達26，被告丁○○表示將停止使用血栓溶解劑，但被告之
      r—TPA35毫克於1 時35分已輸畢，由此顯示被告等已發現
      被害人血壓異常升高而必須即刻停止使用血栓溶解劑，然
      而被害人血壓異常升高早於中午12點、12點10分及1 點20
      分三次血壓測量時業已顯現，被告等人竟等到1 點40分才
      發現血壓異常升高，實在是難辭其咎。
（三）又依據護理紀錄所示，被害人於下午1 點35分r—TPA輸注
      完畢時頭痛不舒服，血壓為180／100，被告甲○○經護士
      告知後，未意識到被害人血壓由未施打r—TPA前之130 ╱
      80上升到180╱100，顯為產生腦內出血之徵候，竟仍指示
      給予heparin（抗凝血劑）25000ｕ，促使被害人腦內出血
      之情況加劇。況且heparin （抗凝血劑）之使用注意事項
      ，必須監控全血凝血時間、PTT及aPTT ，定期檢測血小板
      數目、血比容與糞便潛血反應。在用法與劑量上，必須依
      據凝血試驗來調整劑量。治療初期，若為持續輸注應每4
      小時檢測凝血功能，若是間歇性注射則於每次給藥前檢測
      ，若是深部皮下注射則在注射後4至6小時後檢測，然被告
      等竟然未依正常醫療程序在使用heparin 之前作凝血時間
      檢測，尤其在被告之血壓已達180 ，本早應停止繼續輸注
      血栓溶解劑之情況下，卻反其道而行，顯有疏失。
（四）被告等三人均為行政院衛生署新竹醫院醫師，本案係以被
      告於該醫院施行醫療行為時有無過失而致被害人死亡為鑑
      定事項，而進行該鑑定者，為行政院衛生署醫事審議委員
      會，是被告與鑑定人同屬衛生署所轄單位，如何能期有中
      立客觀之鑑定意見？此從該鑑定書僅依據被害人有簽署r
      —TPA 同意書即認被告已詳細向被害人解釋r—TPA之適用
      症、禁忌及可能之併發症一節可知。實則被告丙○○最快
      於11點58分左右開具施用r—TPA之處方，而護理人員約於
      12點左右讓被害人簽署同意書，短短2、3分鐘之時間，被
      告丙○○如何向被害人詳細解釋？況且處理同意書事宜係
      護士潘桓美，並非被告丙○○，如何認定已詳細解說？鑑
      定書卻如此認定，可見一斑。而觀該鑑定內容並未逐一檢
      視整個醫療過程是否有疏失，而僅依簡略之資料，即謂「
      綜觀整個醫療過程並無疏失」等語，其鑑定內容顯然缺乏
      適足性。
（五）依據藥商所提供之r—TPA用藥說明：「若發生危險性出血
      ，必須立刻停止纖維蛋白質溶解之治療‧‧‧若出血4 小
      時之間曾給予heparin，應考慮使用protamine，使用降溫
      沈澱血漿，新鮮冷凍血漿及血小板輸血時應併入使用後臨
      床與實驗再評估的考慮」、「若嚴重性出血，推薦使用新
      鮮冷凍血漿及鮮血輸注，若有需要，可投予合成的抗纖維
      蛋白質溶解劑」。可知發生內出血時，必須輸注血漿。惟
      在被害人發生內出血後之急救過程中，僅見被告甲○○將
      被害人送入電腦斷層掃瞄作腦部斷層掃瞄及聯絡外科醫師
      研判進行手術之可能性，竟未見被告甲○○採取上揭用藥
      說明書之任一處置，被告對於被害人內出血後之急救處置
      ，顯有過失。而衛生署鑑定書及臺大醫院9200209627號函
      均未就此表示意見，僅謂相關醫師已盡力搶救，因被害人
      病情變化快速，並無疏失等語，實難令人甘服。
（六）綜上所述，被告等人顯有過失，原不起訴處分未就漏未鑑
      定事項責命鑑定單位表示意見，顯然未盡調查之能事，且
      採證有違證據法則，而再議駁回之處分未敘明理由即泛指
      聲請人之再議理由係臆測之詞，駁回聲請人再議之聲請，
      聲請人萬難甘服，爰具狀准予裁定交付審判等語。
四、本院經查：
（一）經本院調閱本件所有偵查卷宗，本件聲請人等之父親即被
      害人賴清宏因胸部疼痛，前往行政院衛生署竹東醫院（即
      前省立竹東醫院）就診，診治醫師建議轉診至行政院衛生
      署新竹醫院，並以救護車將被害人送至新竹醫院急診室，
      經診斷為急性心肌梗塞之治療經過，有被害人之臺灣省立
      竹東醫院轉診單、救護紀錄表、行政院衛生署新竹醫院急
      診病歷、省立新竹醫院血栓溶解劑治療同意書、加護病房
      護理紀錄、血壓脈搏呼吸和瞳孔紀錄、臨時醫囑單、長期
      醫囑單、檢驗數據紀錄、投藥與治療紀錄、心電圖、護理
      病歷、患者病危通知單、護理計畫、檢驗報告單及急救紀
      錄等在卷可稽。而被害人於91年10月14日經解剖鑑定後，
      發現頭部腦膜血管無出血，實質切面呈充血及水腫外，左
      側腦幹有出血（橋腦及小腦）；心臟心包膜完整，重550
      公克，冠狀動脈來源正常，詳切下有硬化性阻塞于左下降
      枝及左迴旋枝有血栓和硬化（50﹪），心肌與瓣膜呈充血
      外，瓣膜呈局部硬化，而心室中隔及前壁有出血；顯微鏡
      觀察結果：腦髓充血及水腫外，實質呈新鮮性出血夾雜有
      白血球反應，但無血管異常可見；心肌呈死後變化併有新
      鮮性壞死夾雜有局部纖維化，冠狀動脈中度粥狀硬化併有
      鈣化；病理檢查結果：死者腦幹出血，左側橋腦及小腦；
      高血壓性心臟病，重550 公克，心室中隔及前壁梗塞；冠
      狀動脈血栓性阻塞，左下降枝及左迴旋枝，50﹪；小動脈
      硬化症，全身性；死因看法：由解剖及筆錄知死者係因腦
      幹出血及心肌梗塞而中樞性休克死亡，推究其死因有注射
      TRA 100mg （注射時間在紀錄中無誤，且劑量正確），但
      文獻報告中此種注射有1﹪ 病人會有腦出血機會，加上死
      者無血管畸形或動脈瘤，所以應與注射併發症相關。鑑定
      結果為死者係因腦幹出血併心肌梗塞致中樞性休克死亡，
      死亡方式為自然死等情，有法務部法醫研究所（91）法醫
      所醫鑑字第1470號鑑定書1 份附於臺灣新竹地方法院檢察
      署91年度相字第536 號相驗卷宗第20至27頁可稽。而本件
      被告等人於診療被害人之過程中有無過失一節，業經原偵
      查檢察官依聲請人等之聲請，分別送請行政院衛生署醫事
      審議委員會及國立臺灣大學醫學院附設醫院鑑定，前揭鑑
      定機關針對聲請人等所提詢問事項，根據上開就診病歷資
      料，基於醫學知識及現行醫療常規等因素綜合判斷，均一
      致認定被告等於診療處置被害人之過程中並無疏失之處，
      有行政院衛生署於92年4 月18日以衛署醫字第0920200263
      號函送之第0000000 號鑑定書1 份及國立臺灣大學醫學院
      附設醫院92年9 月8 日（92）校附醫秘字第9200209627號
      函1 份在卷可憑。再檢察官除根據前揭卷附被害人就診之
      相關病歷資料外，復經傳喚被告丙○○到庭陳述及綜合傳
      喚證人即急診室護士潘桓美、加護病房護士蔡燕青到庭具
      結後所為之證詞等各項事證後，其偵查結果亦同上揭鑑定
      機關之認定，而對被告等人為不起訴處分；又臺灣高等法
      院檢察署檢察長亦認原處分並無不當而駁回再議之聲請，
      依上開鑑定機關及偵查機關調查結果，其採證尚無疏失之
      處，亦無就本案所涉及之醫療過失發生所顯現之各種相關
      因素未為調查、斟酌，是原檢察官據此所作成之不起訴處
      分，難謂有何不當。
（二）聲請意旨雖以急診病歷紀錄及加護病房護理紀錄之記載，
      以及證人潘桓美及蔡燕青所證述內容互有矛盾等情，而認
      r—TPA第二劑及第三劑施打時間未按照被告丙○○所開立
      之醫囑單而為，被告三人卻未有效監督，顯有過失云云。
      然觀病歷資料中，被告丙○○所開立之醫囑單上，證人潘
      桓美係在右邊書寫「at 12N囑照」等字；又依病歷紀錄中
      ，在12N 時連續記載三次心跳、呼吸及血壓變化情形，也
      接續記載「PI注射TPA ，同意書已填妥，也聯絡family知
      曉，備入ICU，TPA15mgV，50mgTPA drep 50mg Leep 30分
      ，帶TPA35mg入ICU」等字，顯為多項程序綜合紀錄，而中
      午12點係為一特定之時間點，證人潘桓美豈有可能在一特
      定時點又依醫囑而為，又替被害人量血壓、呼吸、心跳共
      有3 次，又請被害人簽署同意書，又聯絡家屬等諸多事項
      ？而證人潘桓美於偵訊時到庭，在以具結擔保其證詞之正
      確性，並負擔如虛偽陳述可能遭偽證罪責追訴之情形下證
      稱：12N 是表示中午12點正，書寫的紀錄時間是12點，是
      因為我們先忙了一陣子之後才補寫，第一劑和第二劑是在
      急診室打的，第三劑是將藥品與病人（指被害人）一併送
      到加護病房，所以應該是由加護病房的護士施打的等語明
      確，核與病歷記載所呈現之情形相符；再者，證人蔡燕青
      亦於偵訊時到庭，同以具結擔保其證詞之正確性，並負擔
      如虛偽陳述可能遭偽證罪責追訴之情形下證述：病人是打
      著TPA 上來的，到加護病房的時候是打第二劑50mg上來，
      當時結餘不多，我大約是在12點15分左右接到他，我接到
      他之後約5 分鐘，他的TPA 沒有了，我就直接拿第三劑35
      毫克的藥瓶接插他的注射管，我是先加進去之後才寫護理
      紀錄，寫護理紀錄的時間大約是12點20分。（是否知道他
      的第二劑是何時施打的？）交班的護士就是急診的小姐告
      訴我的，他施打的點滴是由機器設定時間後控制的，所以
      我加35毫克的時候，就將機器設定為1 小時。（你所書寫
      的護理紀錄，為何沒有記載何時加入35毫克之TPA？）我
      確實沒有記載，但我有寫著TPA 35毫克持續使用等語綦詳
      ，而急診室多是針對各種急速發生之病況而亟需馬上處理
      之處所，加護病房亦是處理病況危急，甚且瞬間變化快速
      之病人狀況之處，從而身處其中之護理人員忙碌狀況當可
      想見，是以在忙碌一陣子之後，或是處理完各種狀況後再
      補充記載護理紀錄，亦非不合情理。是以病歷資料中所記
      載之內容係為證人潘桓美於當時所處理之事項內容，至於
      實際行為之確定時間在病歷記載中則付之闕如，應可認定
      。從而聲請意旨依據病歷之記載，認被害人被施打第一劑
      及第二劑血栓溶解劑之時間為中午12點云云，尚難憑採。
      至於聲請人等所提出依照心電圖檢驗結果上所記載時間為
      11點51分44秒及11點57分50秒，足認被害人應係在此之後
      才被施打血栓溶解劑等語，固有該2 份心電圖檢測結果在
      卷足參，然遍查偵查卷，並無積極證據資料足資認定心電
      圖檢測時間和被害人最初施打血栓溶解劑之時間有何因果
      關係，而被告丙○○所開立之醫囑單上亦未記載實際開立
      時間，而證人潘桓美所記載之「at 12N囑照」等字，又僅
      係紀錄時間，而非實際依照醫囑作為之時間，已如前述，
      從而僅依據心電圖檢測結果時間，即據以認定血栓溶解劑
      之輸注時間，實屬率斷。而經臺灣新竹地方法院檢察署檢
      察官檢附包含上揭心電圖檢測結果在內之所有病歷資料函
      詢國立臺灣大學醫學院附設醫院結果，該院於92年11月11
      日以（92）校附醫秘字第9200212351號函覆：按新竹醫院
      病歷記載，第一劑血栓溶解劑靜脈注射投予後，給予第二
      劑血栓溶解劑，給藥時間持續30分鐘後，給予第三劑血栓
      溶解劑，給藥時間為1 小時，該處方符合現行血栓溶解劑
      使用規範，但其每一劑血栓溶解劑給藥起始時間，病歷上
      並無確切記載等情，有上揭函文附卷足佐，從而依據偵查
      卷宗中之證據資料，前述聲請意旨所指尚難憑採。
（三）本件經法醫研究所鑑定結果，係認被害人之死因為因腦幹
      出血及心肌梗塞而中樞性休克死亡，業如前述，而被害人
      於經行政院衛生署竹東醫院轉診至行政院衛生署新竹醫院
      後，經被告丙○○診治結果，係為心肌梗塞等情，亦如前
      述，從而本件所應審究者，即為被告等人是否在診療過程
      中可知被害人可能會有腦幹出血及後來果真發生腦幹出血
      之情形，而未採取適當醫療行為而有過失。就此，業經原
      檢察官函詢國立臺灣大學醫學院附設醫院，經該院於92年
      9 月8 日以（92）校附醫密字第9200209627號函覆：急性
      心肌梗塞於黃金6 小時之內，利用靜注血栓溶解劑打通阻
      塞之冠狀動脈，乃是廣泛使用之治療準則，已經證明確實
      有效。至於以緊急心導管方法，經氣球擴張或支架補強，
      則雖時有臨床報告，但尚未有如血栓溶解劑之大規模人體
      實驗證明有效者，也不是所有醫院均能執行。使用血栓溶
      解劑之高血壓禁忌，係指施用前呈現明顯高血壓者，非指
      施打之後。死者初至新竹醫院，血壓為130／80毫米汞柱
      ，雖其有高血壓之病史，亦未規律服藥，惟於急診當時血
      壓並未升高，使用血栓溶解劑並無不當。使用血栓溶解劑
      ，確會有極少數人併發顱內出血，因此必須先告知病人及
      家屬用藥之必要性及危險性，以取得同意。死者當時乃自
      行簽字，未有家屬同行，但相關醫師確已告知，並獲得同
      意。又發生腦內出血時，由於出血量不大，測量血球容積
      或血紅素並無助於判斷。併發腦內出血之應注意徵兆乃是
      血壓異常上升、頭痛及嘔吐。死者自下午1 時20分，血壓
      上升至177／100毫米汞柱，1 時35分再升至180／100毫米
      汞柱，1 時40分產生頭痛、嘔吐，1 時45分即失去知覺，
      需插管急救，其間，醫師予靜注isoket（降血壓用），並
      安排緊急腦斷層檢查，時間上實已相當短促，相關醫師已
      盡力快速處置，並未疏忽，只是病情惡化甚速，治療罔效
      。結論：針對死者之急性心肌梗塞，署立新竹醫院醫師經
      患者同意施用血栓溶解劑，乃屬正規治療，危險性並不比
      另行緊急心導管治療高。至於併發腦內出血致病患死亡，
      固非所期，但確屬使用血栓溶解劑之已知副作用。相關醫
      師已於事先告知，並獲得同意才使用血栓溶解劑，亦已盡
      力予快速處置併發症，雖然未能挽回病患，但處置過程並
      無疏失等情，有上揭函文存卷可憑，此外，前述行政院衛
      生署醫事審議委員會鑑定書中亦認：根據當時急診病歷記
      載血壓是130／80 毫米汞柱，故是可以實行血栓溶解劑治
      療，只是轉到加護病房時有血壓升高之情形，但根據病歷
      記載，實難聯想到發生腦出血之狀況，且病患病情惡化迅
      速，雖醫療措施適當，仍無法挽救病人，綜觀整個醫療過
      程並無疏失等情，有前述鑑定書1 份附卷足佐，聲請人等
      雖認被告等人所任職醫院亦為行政院衛生署所轄，又國立
      臺灣大學醫學院附設醫院有醫師間相互袒護之嫌，然均未
      提出具體證據資料足資認定上揭鑑定書及函文確係基於官
      官相護之心態下，昧於現實所作成，自難僅以聲請人等臆
      測之詞，即遽認上揭鑑定書及函文內容為不能採信，從而
      ，聲請意旨以事後鑑定所可知被害人於當時已發生之腦幹
      出血知之情形，而認被告等人於斯時應可明知此情，卻未
      採取適當醫療措施，而認被告等人應負業務過失致死刑責
      ，亦難憑採。
（四）再查，聲請意旨依據藥商所提供之r—TPA用藥說明，認被
      告等人於當時未給予被害人輸注血漿一節，顯有過失等語
      。然每一醫師對病患病情認知不同，及所受醫學知識之差
      異，不同之醫師，對同一之病情，所作選擇醫療方法及所
      開藥方，亦未必相同，甚至與醫學文獻、用藥說明所載內
      容亦未必相符，因上揭資料只供醫師作為醫療參考，而非
      由醫師照單全收，是醫師所作醫療方法或所開方劑，只要
      不背離醫療常規，縱使所作醫療方法或所開方劑，不同於
      其他醫師或醫療文獻、用藥說明所載，亦難僅以此而持為
      醫師醫療過失之依據，否則無異要求醫療人員必須依此一
      成不變地操作而不得因應變化，難保醫療人員會為求自保
      而僅從事防衛性醫療行為。再者，任何醫師對任何求診病
      患進行客觀上具有危險性之醫療行為，其所應盡之注意義
      務，應隨之提高，固屬無疑，倘醫療過程，醫師有任何可
      歸責之未盡注意義務之行為，並因此導致病患傷亡之結果
      ，刑事法律固非不應施以相當之處罰；惟若醫師醫療行為
      注意義務已盡，而傷亡之結果仍不免發生者，自不能僅因
      客觀上有傷亡結果之發生，即認醫師應就傷亡結果負刑事
      責任。倘非如此，醫療過程一有傷亡結果之發生即科醫師
      以刑事處罰，則醫師為避免身陷違法之危險，必拒絕為病
      患進行任何有危險性之醫療行為，影響所及，病患之疾病
      因無醫師願採行危險醫療行為而無任何治癒之可能，如此
      結果，當非社會整體之福，亦非醫事刑事政策所欲達成之
      目的。實則，醫療行為進行過程，因而導致危害結果之發
      生者，誠難盡免，刑事法律應介入醫病爭議者，當以醫療
      行為有明顯刑事不法歸責要件為要，倘病患之傷害結果非
      因醫師之刑事不法行為所致，抑或是否因可歸責於醫師之
      不當醫療行為所致仍有疑義，就前開刑事證據法則「罪證
      有疑，利於被告」之原則，仍難不為被告有利之認定。本
      件業經前開二鑑定書說明被告等人對被害人之醫療過程處
      置並無不當，從而聲請人依據用藥說明等資料，即認被告
      等人有醫療過失，亦難採信。
（五）末查，聲請人等於民事程序中曾聲請再為鑑定，並經本院
      民事庭送請鑑定後，經國立臺灣大學醫學院附設醫院於94
      年3 月4 日以校附醫秘字第0940201706號函函覆，以及行
      政院衛生署於94年12月22日以衛署醫字第0940222537號函
      函覆在案，聲請人等具狀陳述：國立臺灣大學醫學院附設
      醫院所出具上揭鑑定函文中所謂：未注意病人血壓異常上
      升現象而未考慮發生顱內出血之可能性之結論，應屬判定
      被告等人有過失，被告等人未留意病人於使用血栓溶解劑
      r—TPA期間之血壓異常現象，不僅未加以處置，又使用抗
      凝血劑Heparin ，才是病人賴清宏致死原因，本案應交付
      審判；又證人黃玉櫻、葉展洲及葉沈花妹等人均能證明病
      人賴清宏於加護病房時向醫師或向證人等所指述身體不適
      之情形，懇請傳訊訊問自能查證等語，然揆諸前揭說明意
      旨，本院本不得調查偵查中所無之事實及證據，且上開國
      立臺灣大學醫學院附設醫院鑑定結果係認：新竹醫院使用
      Heparin ，根據記載，只有下午1 時35分至下午1 時40分
      ，且屬於慢性滴注，停止繼續施用Heparin 之時機並無延
      誤之處。該院於發現可能出現顱內出血併發症下，曾進行
      姿位引流上消化道出血，抽吸出血，並於下午1 時45分進
      行人工氣管插管，使用呼吸器，並安排進行腦部電腦斷層
      ，過程中也儘量控制血壓（惟效果不佳），因此處置上並
      無不當等情；又行政院衛生署鑑定結果則認：根據病歷記
      載，使用r—TPA第一劑為12：00，病人於12：20到達加護
      病房時仍在輸注第二劑，最後輸注結束時為13：35，依此
      判定符合藥品處方建議。而病人在r—TPA第三劑前，並無
      神經學症狀，故第三劑r—TPA之施打時機並無不妥。另在
      病人出現血壓上升、右肢疼痛及頭痛時，醫護人員即懷疑
      顱內出血，而停用r—TPA及Heparin ，並立即安排腦部電
      腦斷層攝影，應屬合理治療。如僅血壓上升，而無神經學
      症狀時，則無作電腦斷層之必要。依據病歷記錄，在病人
      主訴右上肢疼痛時及持續頭痛，醫療小組即停止注射Hepa
      rin 及Isoket，由電腦斷層診斷顱內出血後，協同神經外
      科會診，後續處理正確無誤。依據護理記錄，病人於13：
      40仍可主訴右上肢疼痛及頭痛不舒服，表示病人意識仍清
      楚，並未昏迷失去意識，同時已停止使用Heparin 。另病
      人於13：42有嘔吐現象，嘔吐物內含Coffee—ground物質
      ，此咖啡色狀物質乃可能為上腸胃道出血之徵兆，與所謂
      的吐血仍有差距；且醫療小組立即使用Nicewe（Ranitine
      ）針劑治療疑似之上腸胃道出血，處置並無不當等情，亦
      經本院調閱民事庭93年度竹調字第202 號卷宗核閱屬實，
      從而依現存偵查卷中所有證據資料，實難令本院產生足以
      認為本件已經跨越起訴門檻，而已符合刑事訴訟法第251
      條第1 項規定「足認為被告有犯罪嫌疑」檢察官應提起公
      訴之情形，是以聲請意旨尚難採信。
（六）綜上所述，本件聲請人等雖仍執首揭理由認被告等人涉有
      業務過失致人於死罪嫌，而向本院聲請交付審判，惟臺灣
      新竹地方法院檢察署檢察官所為不起訴處分及臺灣高等法
      院檢察署處分書，既已詳予調查偵查卷內所存證據，並敘
      明所憑證據及判斷理由，並經本院依職權調閱前開偵查卷
      宗查核無誤，且原處分所載證據取捨及事實認定之理由，
      尚無違背經驗法則、論理法則及證據法則之情事，是原檢
      察官及臺灣高等法院檢察署檢察長以被告等人犯罪嫌疑不
      足，分別予以不起訴處分及駁回再議之聲請，對照卷內資
      料，於法並無違誤。本件聲請交付審判意旨仍執前詞，對
      於原處分加以指摘求予審判，非有理由，應予駁回。
五、依刑事訴訟法第258 條之3 第2 項前段，裁定如主文。
中    華    民    國    95    年    10    月    31    日
                   刑事第五庭     審判長法  官  楊惠芬
                                        法  官  吳靜怡
                                        法  官  楊麗文
以上正本證明與原本無異。
不得抗告。
中    華    民    國    95    年    11    月    2     日
                                        書記官  汪淑菁


司法院資訊處製作；財團法人民間司法改革基金會備份。
